ACORDAO-COMPLETO-2541955

ACÓRDÃO 4744/2022 ATA 30/2022 - SEGUNDA CÂMARA

VISTOS, relatados e discutidos estes autos de tomada de contas especial, instaurada pela Superintendência Estadual da Funasa no Estado do Pará, em desfavor de Marco Antônio Souza de Andrade, funcionário público federal da Funasa, ocupante do cargo de médico, em razão de faltas não justificadas, caracterizando abandono do cargo.
ACORDAM os Ministros do Tribunal de Contas da União, reunidos em Sessão da Segunda Câmara, ante as razões expostas pelo Relator, em: 
9.1. considerar revel, para todos os efeitos, o Sr. Marco Antonio Souza de Andrade, com fundamento no art. 12, § 3º, da Lei 8.443/992, e no art. 202, § 8º, do RITCU;
9.2. com fundamento nos arts. 1º, inciso I, 16, inciso III, alínea "c", da Lei 8.443/1992 c/c os arts. 19 e 23, inciso III, da mesma Lei, e com arts. 1º, inciso I; 209, inciso III; 210 e 214, inciso III, do Regimento Interno, julgar irregulares as contas de Marco Antônio Souza de Andrade, ex-funcionário público federal dos quadros da Funasa, e condená-lo ao pagamento das quantias a seguir especificadas, com a fixação do prazo de quinze dias, a contar da notificação, para comprovar, perante o Tribunal (art. 214, inciso III, alínea "a", do Regimento Interno) , o recolhimento da dívida aos cofres do Tesouro Nacional, atualizadas monetariamente e acrescidas dos juros de mora, calculados a partir das datas discriminadas, até a data do recolhimento, na forma prevista na legislação em vigor.
	VALOR ORIGINAL (R$) 
	DATA DA OCORRÊNCIA

	11.590,71
	5/6/2013

	11.590,71
	5/3/2014

	11.590,71
	5/7/2014

	11.808,35
	5/2/2015

	21.337,80
	5/3/2015

	12.394,74
	5/4/2015

	12.248,14
	5/5/2015

	12.248,14
	5/6/2015

	12.248,14
	5/7/2015

	12.248,14
	5/8/2015

	12.248,14
	5/9/2015

	12.248,14
	5/10/2015

	12.248,14
	5/11/2015

	24.123,28
	5/12/2015

	12.248,14
	5/1/2016

	12.418,14
	5/2/2016

	12.333,14
	5/3/2016

	12.333,14
	5/4/2016

	12.333,14
	5/5/2016

	2.437,19
	5/6/2016

	5.405,97
	5/7/2016

	458,01
	5/8/2016

	2.337,49
	5/9/2016

	1.107,56
	5/10/2016

	1.295,82
	5/11/2016

	7.160,47
	5/12/2016

	2.360,97
	5/2/2017

	3.981,56
	5/3/2017

	898,45
	5/4/2017

	898,45
	5/5/2017

9.3. aplicar ao Sr. Marco Antonio Souza de Andrade a multa prevista no art. 57 da Lei 8.443/1992, no valor de R$ 50.000,00 (cinquenta mil reais) , fixando-lhe o prazo de 15 (quinze) dias, a contar da notificação, para que comprove, perante o Tribunal, o recolhimento da referida quantia aos cofres do Tesouro Nacional, atualizada monetariamente, na forma da legislação em vigor;
9.4. autorizar, desde já, caso requerido, o parcelamento das dívidas constantes deste Acórdão em até 36 (trinta e seis) parcelas mensais e sucessivas, nos termos do art. 26 da Lei 8.443/1992, c/c o art. 217, §§ 1º e 2º, do Regimento Interno do TCU, informando ao responsável que sobre cada parcela incidirão os correspondentes acréscimos legais e que a falta de pagamento de qualquer parcela importará no vencimento antecipado do saldo devedor;
9.5. autorizar, desde logo, a cobrança judicial das dívidas constantes deste Acórdão, nos termos do art. 28, inciso II, da Lei 8.443/1992, caso não atendida a notificação; e
9.6. encaminhar cópia deste Acórdão à Fundação Nacional de Saúde e ao responsável, para ciência, bem como à Procuradoria da República no Estado do Pará, nos termos do § 3º do art. 16 da Lei 8.443/1992, c/c o § 7º do art. 209 do Regimento Interno do TCU, para adoção das medidas cabíveis; 
9.7. informar à Procuradoria da República no Estado do Pará, à Fundação Nacional de Saúde e ao responsável, que a presente deliberação, acompanhada do Relatório e do Voto que a fundamentam, está disponível para a consulta no endereço www.tcu.gov.br/acordaos, além de esclarecer que, caso requerido, o TCU poderá fornecer sem custos as correspondentes cópias, de forma impressa; e
9.8. informar à Procuradoria da República no Estado do Pará que, nos termos do parágrafo único do art. 62 da Resolução TCU 259/2014, os procuradores e membros do Ministério Público credenciados nesta Corte podem acessar os presentes autos de forma eletrônica e automática, ressalvados apenas os casos de eventuais peças classificadas como sigilosas, as quais requerem solicitação formal.

Tomada de contas especial instaurada pela Superintendência Estadual da Funasa no Estado do Pará, em desfavor de Marco Antônio Souza de Andrade, funcionário público federal da Funasa, ocupante do cargo de médico, em razão do dano apurado em Processo Administrativo Disciplinar, relativamente a faltas não justificadas, caracterizando abandono do cargo.

Segunda Câmara

Fundação Nacional de Saúde.

3. Interessados/Responsáveis:
3.1. Interessado: Superintendência Estadual da Funasa No Estado do Pará (26.989.350/0005-40).
3.2. Responsável: Marco Antonio Souza de Andrade (XXX.473.292-XX).

13.1. Ministros presentes: Augusto Nardes (na Presidência), Aroldo Cedraz e Antonio Anastasia (Relator).
13.2. Ministro-Substituto presente: André Luís de Carvalho.

ANTONIO ANASTASIA

Adoto como parte do presente Relatório a instrução feita no âmbito da Secretaria de Controle Externo de Tomada de Contas Especial - SecexTCE (peça 58) , que obteve a concordância dos dirigentes da Unidade Técnica (peças 59 e 60) e do representante do Ministério Público junto ao Tribunal (peça 61) .
"INTRODUÇÃO
Cuidam os autos de tomada de contas especial instaurada pela Superintendência Estadual da Funasa no Estado do Pará, em desfavor de Marco Antônio Souza de Andrade (CPF: XXX.473.292-XX) , funcionário público federal da Funasa, ocupante do cargo de médico, em razão do dano apurado em Processo Administrativo Disciplinar, relativamente a faltas não justificadas, caracterizando abandono do cargo.
HISTÓRICO
Em 24/6/2019, com fundamento na IN/TCU 71/2012, alterada pela IN/TCU 76/2016 e DN/TCU 155/2016, o dirigente da Superintendência Estadual da Funasa no Estado do Pará autorizou a instauração da tomada de contas especial (peça 1) . O processo foi registrado no sistema e-TCE com o número 882/2020.
	Por meio da Portaria 114 de 6/3/2017, a Superintendência Estadual da Funasa no Estado do Pará instaurou Processo Administrativo Disciplinar - PAD, com vistas à apuração das faltas ao trabalho e abandono do cargo pelo servidor da Funasa Marco Antônio Souza de Andrade, a partir de janeiro de 2015.
O Relatório Final da Comissão (peça 2) concluiu que o referido servidor, cedido ao Município de Viseu/PA faltou ao trabalho de janeiro de 2015 a abril de 2017, data de conclusão do PAD, opinando por sua demissão e pela devolução dos valores das remunerações recebidas indevidamente.
Sob o aspecto jurídico, o Processo Administrativo Disciplinar - PAD foi objeto de análise por meio dos Pareceres Jurídicos 63/2017 e 761/2017 (peças 4 e 5) , que atestaram sua regularidade jurídico-formal.
Em 16/2/2018 o Ministro da Saúde aplicou a pena de demissão ao referido servidor (peça 6) , decisão essa publicada no DOU de 22/2/2018 (peça 7) .
Os valores recebidos indevidamente a título de salário, correspondente ao período não trabalhado, está indicado no quadro de peça 10, totalizando um dano de R$ 280.180,92. As fichas financeiras dos salários recebidos entre janeiro de 2015 e março de 2017 estão juntadas na peça 15.
O responsável foi notificado e apresentou sua regular defesa no PAD (peça 13) .
O fundamento para a instauração da Tomada de Contas Especial, conforme consignado na matriz de responsabilização elaborada pelo tomador de contas, foi a constatação da seguinte irregularidade: 
Ausência de ressarcimento dos valores referentes a remuneração , encargos e benefícios sociais pagos ao servidor cedido.
O responsável arrolado na fase interna foi devidamente comunicado e, diante da ausência de justificativas suficientes para elidir a irregularidade e da não devolução dos recursos, instaurou-se a tomada de contas especial.
	No relatório (peça 17) , o tomador de contas concluiu que o prejuízo importaria no valor original de R$ 280.180,92, imputando-se a responsabilidade a Marco Antônio Souza de Andrade, Médico, servidor público federal no período de 1/10/1985 a 22/2/2018.
	Em 18/9/2020, a Controladoria-Geral da União emitiu o relatório de auditoria (peça 21) , em concordância com o relatório do tomador de contas. O certificado de auditoria e o parecer do dirigente do órgão de controle interno concluíram pela irregularidade das presentes contas (peças 22 e 23) .
	Em 14/10/2020, o ministro responsável pela área atestou haver tomado conhecimento das conclusões contidas no relatório e certificado de auditoria, bem como do parecer conclusivo do dirigente do órgão de controle interno, manifestando-se pela irregularidade das contas, e determinou o encaminhamento do processo ao Tribunal de Contas da União (peça 24) .
Conforme tratado na instrução inicial de peça 27, examinando-se os elementos constituintes dos autos, constatou-se que o servidor público federal Marco Antônio Souza de Andrade, médico do quadro funcional da Fundação Nacional de Saúde, teria sido cedido ao Município de Viseu/PA ainda em 2003.
Instaurada Comissão do Processo Administrativo Disciplinar - PAD, constatou-se que o referido servidor teria faltado ao trabalho a partir de janeiro/2015, sem causa justificada, configurando abandono de cargo, nos termos do art. 138 da Lei 8.112/1990.
O PAD se originou do Processo 25200.001.258/2017-54, instaurado para apurar o abandono de cargo pelo servidor, que, por sua vez, teve origem no Processo de Sindicância 25200.000.447/2017-18.
No processo de sindicância, em que foram ouvidas testemunhas, dentre as quais dois secretários municipais de saúde do Município de Viseu/PA, restou apurado indícios de falsificação de assinaturas nos documentos de frequência do servidor, encaminhados ao Serviço de Recursos Humanos da Funasa, o que gerou o registro de ocorrência na Delegacia de Polícia Civil de Viseu, realizado pelo Sr. Marco Antônio Magalhães de Freitas, que ocupou o cargo de secretário municipal de saúde.
Cita ainda o Relatório Final, que a Polícia Federal teria instaurado um inquérito policial para realização de perícia (exame grafotécnico) nos documentos com indícios de falsificação.
Sobre o dano apurado na TCE, verificou-se que no quadro de peça 10, além do período a partir de janeiro/2015, tratado no PAD e na portaria de sua instauração (peças 1 e 10, p. 3) , foram incluídos ainda os meses de maio/2013, fevereiro/2014 e junho/2014, sem que tenham sido apresentadas as fichas financeiras desses meses na peça 15.
Outro fato que chamou a atenção no exame dos elementos constituintes dos autos é que o último mês de apuração do dano ao erário foi abril/2017, data de conclusão do PAD. Todavia, considerando que a demissão somente ocorreu em 22/2/2018, não havia informações nos autos se entre maio/2017 e fevereiro/2018 ocorreu a suspensão da remuneração, se o referido servidor retomou seu trabalho, ou se houve a continuidade das ausências ao trabalho tratadas no PAD. Essas informações seriam necessárias para a correta apuração do dano ao erário.
No caso de ter havido continuidade dos recebimentos dos salários sem o retorno ao trabalho, o período compreendido entre maio/2017 e fevereiro/2018 deveria também compor o quadro dos débitos atribuídos ao referido servidor, uma vez que estaria configurada a continuidade da irregularidade apurada no PAD.
Dessa forma, carecendo o processo de informações necessárias à correta apuração do dano ao erário, entendeu-se necessária a realização de diligência à Funasa, para obtenção das seguintes informações e documentos:
a) cópia integral do Processo Administrativo Disciplinar objeto do Processo 25200.001.293/2017-73;
b) informações atualizadas a respeito do andamento do inquérito policial instaurado pela Polícia Federal, mencionado no Relatório Final da Comissão do PAD;
c) informar os motivos para a inclusão no cálculo do débito dos valores das remunerações recebidas por Marco Antônio Souza de Andrade em maio/2013, fevereiro/2014 e junho/2014, uma vez que o PAD teve como período de apuração as ausências ao trabalho ocorridas a partir de janeiro/2015. Em caso de motivo justificado para a inclusão desses meses como débito, encaminhar cópia das respectivas fichas financeiras, uma vez que se acham ausentes na tomada de contas especial;
d) informar as razões para a não inclusão no cálculo do débito do valor da remuneração recebida por Marco Antônio Souza de Andrade em dezembro/2016, devendo encaminhar a cópia da ficha financeira do referido mês, ainda que seu valor seja zero; e
e) informar se houve recebimento de remunerações por Marco Antônio Souza de Andrade entre maio/2017 e fevereiro/2018. Em caso positivo, informar se o servidor exerceu regularmente suas funções nesse período ou se permaneceu ausente do trabalho, perpetuando as irregularidades apuradas no PAD, encaminhando, em qualquer caso, cópia das fichas financeiras das remunerações nesse período.
Regularmente diligenciada, a Superintendência da Funasa no Estado do Pará - SUEST/PA encaminhou as respostas de peças 32-39, posteriormente complementadas pelas peças 41-42, que foram examinadas na instrução seguinte de peça 43.
Por meio do Ofício 146/2021 (peça 32) , a SUEST/PA encaminhou a cópia integral do Processo Administrativo Disciplinar - PAD (peça 33) .
Com relação à inclusão dos débitos relativos aos meses de maio/2013, fevereiro/2014 e junho/2014, esclareceu que se deu em razão de estar comprovado nos autos do PAD que não houve frequência do servidor nesses meses, tendo o mesmo recebido sua remuneração regularmente nesses períodos. As fichas financeiras integrais dos exercícios de 2013 a abril/2017 foram apresentadas (peça 39) .
Confirmou a SUEST/PA que o servidor não recebeu remuneração em dezembro/2016, justificando a ausência de débito nesse mês.
Quanto ao período entre maio/2017 e fevereiro/2018, esclareceu que não houve a realização de pagamentos pela Funasa, tendo o servidor sido redistribuído ao Ministério da Saúde, conforme Portaria MS 802/2017, publicada no DOU em 26/5/2017 (peça 36, p. 3) .
Por fim, quanto ao andamento do Inquérito Policial no âmbito da Polícia Federal, encaminhou sua cópia integral (peça 42) , no qual concluiu-se, por meio do Laudo Pericial 158/2019 (peça 42, p. 29-52) , que houve falsificação de assinatura em 29 ofícios da Secretaria Municipal de Saúde do Município de Viseu/PA, em nome de Marco Antônio Magalhaes de Freitas e em 37 ofícios da mesma secretaria em nome de Astrid Maria da Cunha Silva, ambos ex-secretários municipais de saúde.
Dessa forma, o servidor foi indiciado nos artigos nos artigos 171, §3° e 304, c/c art. 71, todos do Código penal, cuja denúncia do Ministério Público Federal foi autuada na 4ª Vara Federal Criminal da Seção Judiciária do Pará sob o número 1014418-94.2020.4.01.3900 (peça 42, p. 21) .
Preenchidas as lacunas de informações e documentos por meio das respostas encaminhadas pela SUEST/PA, propôs-se citar o responsável nos seguintes termos:
a)	 realizar a citação de Marco Antônio Souza de Andrade (CPF: XXX.473.292-XX) , médico do quadro de pessoal da Fundação Nacional de Saúde até fevereiro/2018, com fundamento nos arts. 10, § 1º, e 12, incisos I e II, da Lei 8.443/1992 c/c o art. 202, incisos I e II, do RI/TCU, para que, no prazo de quinze dias, apresente alegações de defesa e/ou recolha, aos cofres do Tesouro Nacional, as quantias abaixo indicadas, atualizadas monetariamente a partir das respectivas datas até o efetivo recolhimento, abatendo-se na oportunidade a quantia eventualmente ressarcida, na forma da legislação em vigor, em decorrência da irregularidade descrita abaixo: 
					Irregularidade: recebimento indevido de remuneração do cargo efetivo de médico da Fundação Nacional de Saúde, em períodos nos quais deixou de exercer as funções do referido cargo, conforme apurado em regular em Processo Administrativo Disciplinar - PAD.
		Dispositivos violados: art. 44, I, 138 e 140, I, a, da Lei 8.112/1990.
	Quantificação do débito
	VALOR ORIGINAL (R$) 
	DATA DA OCORRÊNCIA

	11.590,71
	5/6/2013

	11.590,71
	5/3/2014

	11.590,71
	5/7/2014

	11.808,35
	5/2/2015

	21.337,80
	5/3/2015

	12.394,74
	5/4/2015

	12.248,14
	5/5/2015

	12.248,14
	5/6/2015

	12.248,14
	5/7/2015

	12.248,14
	5/8/2015

	12.248,14
	5/9/2015

	12.248,14
	5/10/2015

	12.248,14
	5/11/2015

	24.123,28
	5/12/2015

	12.248,14
	5/1/2016

	12.418,14
	5/2/2016

	12.333,14
	5/3/2016

	12.333,14
	5/4/2016

	12.333,14
	5/5/2016

	2.437,19
	5/6/2016

	5.405,97
	5/7/2016

	458,01
	5/8/2016

	2.337,49
	5/9/2016

	1.107,56
	5/10/2016

	1.295,82
	5/11/2016

	7.160,47
	5/12/2016

	2.360,97
	5/2/2017

	3.981,56
	5/3/2017

	898,45
	5/4/2017

	898,45
	5/5/2017

	Cofre para recolhimento: Tesouro Nacional
	Conduta: receber indevidamente a remuneração do cargo efetivo de médico da Fundação Nacional de Saúde, em períodos nos quais deixou de exercer as funções do referido cargo, conforme apurado em regular em Processo Administrativo Disciplinar - PAD.
	Nexo de causalidade: o recebimento indevido de remuneração do cargo efetivo de médico da Fundação Nacional de Saúde, em períodos nos quais deixou de exercer as funções do referido cargo, conforme apurado em regular em Processo Administrativo Disciplinar - PAD, resultou em dano ao erário correspondente ao montante recebido sem exercer suas atividades laborais. 
	Culpabilidade: não há excludentes de ilicitude, de culpabilidade ou de punibilidade. É razoável supor que o responsável tinha consciência da ilicitude de sua conduta, sendo-lhe exigível conduta diversa daquela que foi adotada, qual seja, exercer regularmente as funções do cargo ocupado com a assiduidade exigida, abstendo-se de faltar ao trabalho e abandonar o cargo.
Em cumprimento ao pronunciamento da unidade (peça 45) , o responsável foi regularmente notificado por meio do Ofício 10031/2022 (peça 55) , com efetivo recebimento em 30/4/2022, como atesta o aviso de recebimento (peça 56) .
Importante destacar que houve tentativas infrutíferas de citá-lo em seus endereços constantes das bases de dados da Receita Federal, TSE e Renach (peça 57) , ocorrendo sua citação em endereço informado pelo próprio responsável na procuração por ele assinada e constante da peça 33, p. 185.
Transcorrido o prazo regimental fixado, o responsável permaneceu silente, operando-se, portanto, os efeitos da revelia, dando-se prosseguimento ao processo, nos termos do art. 12, §3º, da Lei 8.443/1992.
EXAME TÉCNICO
Preliminarmente, cumpre tecer breves considerações sobre a forma como são realizadas as comunicações processuais no TCU. A esse respeito, destacam-se o art. 179, do Regimento Interno do TCU (Resolução 155, de 4/12/2002) e os arts. 3º e 4º, inciso III, § 1º, da Resolução TCU 170, de 30 de junho de 2004, in verbis:
Resolução 155/2002 (Regimento Interno) :
Art. 179. A citação, a audiência ou a notificação, bem como a comunicação de diligência, far se-ão:
I - mediante ciência da parte, efetivada por servidor designado, por meio eletrônico, fac-símile, telegrama ou qualquer outra forma, desde que fique confirmada inequivocamente a entrega da comunicação ao destinatário;
II - mediante carta registrada, com aviso de recebimento que comprove a entrega no endereço do destinatário;
III - por edital publicado no Diário Oficial da União, quando o seu destinatário não for localizado
 (...) 
Resolução TCU 170/2004:
Art. 3º As comunicações serão encaminhadas aos seus destinatários por meio de:
I - correio eletrônico, fac-símile ou telegrama;
II - servidor designado;
III - carta registrada, com aviso de recebimento;
IV - edital publicado no Diário Oficial da União, quando o seu destinatário não for localizado, nas hipóteses em que seja necessário o exercício de defesa".
 (...) 
Art. 4º. Consideram-se entregues as comunicações:
I - efetivadas conforme disposto nos incisos I e II do artigo anterior, mediante confirmação da ciência do destinatário;
II - realizadas na forma prevista no inciso III do artigo anterior, com o retorno do aviso de recebimento, entregue comprovadamente no endereço do destinatário;
III - na data de publicação do edital no Diário Oficial da União, quando realizadas na forma prevista no inciso IV do artigo anterior.
§ 1º O endereço do destinatário deverá ser previamente confirmado mediante consulta aos sistemas disponíveis ao Tribunal ou a outros meios de informação, a qual deverá ser juntada ao respectivo processo.
Portanto, a validade da citação via postal não depende de que o aviso de recebimento seja assinado pelo próprio destinatário da comunicação, o que dispensa, no caso em tela, a entrega do AR em "mãos próprias". A exigência da norma é no sentido de o Tribunal verificar se a correspondência foi entregue no endereço correto, residindo aqui a necessidade de certeza inequívoca. 
Não é outra a orientação da jurisprudência do TCU, conforme se verifica nos julgados a seguir transcritos:
São válidas as comunicações processuais entregues, mediante carta registrada, no endereço correto do responsável, não havendo necessidade de que o recebimento seja feito por ele próprio (Acórdão 3648/2013-TCU-Segunda Câmara, Relator Ministro José Jorge) ;
É prescindível a entrega pessoal das comunicações pelo TCU, razão pela qual não há necessidade de que o aviso de recebimento seja assinado pelo próprio destinatário. Entregando se a correspondência no endereço correto do destinatário, presume-se o recebimento da citação. (Acórdão 1019/2008-TCU-Plenário, Relator Ministro Benjamin Zymler) ;
As comunicações do TCU, inclusive as citações, deverão ser realizadas mediante Aviso de Recebimento - AR, via Empresa Brasileira de Correios e Telégrafos, bastando para sua validade que se demonstre que a correspondência foi entregue no endereço correto. (Acórdão 1526/2007-TCU-Plenário, Relator Ministro Aroldo Cedraz) .
A validade do critério de comunicação processual do TCU foi referendada pelo Supremo Tribunal Federal, nos termos do julgamento do MS-AgR 25.816/DF, por meio do qual se afirmou a desnecessidade da ciência pessoal do interessado, entendendo-se suficiente a comprovação da entrega do "AR" no endereço do destinatário:
EMENTA: AGRAVO REGIMENTAL. MANDADO DE SEGURANÇA. DESNECESSIDADE DE INTIMAÇÃO PESSOAL DAS DECISÕES DO TRIBUNAL DE CONTAS DA UNIÃO. ART. 179 DO REGIMENTO INTERNO DO TCU. INTIMAÇÃO DO ATO IMPUGNADO POR CARTA REGISTRADA, INICIADO O PRAZO DO ART. 18 DA LEI nº 1.533/51 DA DATA CONSTANTE DO AVISO DE RECEBIMENTO. DECADÊNCIA RECONHECIDA. AGRAVO IMPROVIDO.
O envio de carta registrada com aviso de recebimento está expressamente enumerado entre os meios de comunicação de que dispõe o Tribunal de Contas da União para proceder às suas intimações.
O inciso II do art. 179 do Regimento Interno do TCU é claro ao exigir apenas a comprovação da entrega no endereço do destinatário, bastando o aviso de recebimento simples.
No caso vertente, a citação do responsável em endereço informado pelo próprio é válida, uma vez que foi precedida de tentativas infrutíferas de citá-lo em endereços provenientes das bases de dados da Receita Federal, TSE e Renach, conforme tratado no item 32.
Quanto ao mérito, nos processos do TCU, a revelia não conduz à presunção de que seriam verdadeiras todas as imputações levantadas contra os responsáveis, diferentemente do que ocorre no processo civil, em que a revelia do réu opera a presunção da verdade dos fatos narrados pelo autor. Dessa forma, a avaliação da responsabilidade dos agentes não pode prescindir da prova existente no processo ou para ele carreada. 
Ao não apresentar sua defesa, a responsável deixou de produzir prova quanto à regularidade da aplicação dos recursos do convênio, em afronta às normas que impõem aos jurisdicionados a obrigação legal de, sempre que demandados pelos órgãos de controle, apresentarem os documentos que demonstrem a correta utilização das verbas públicas, a exemplo do contido no art. 93 do Decreto-Lei 200/67: "Quem quer que utilize dinheiros públicos terá de justificar seu bom e regular emprego na conformidade das leis, regulamentos e normas emanadas das autoridades administrativas competentes." 
Considerando o princípio da verdade real que rege a atuação desta Corte, ainda que as alegações de defesa não tenham sido apresentadas pelo responsável, a revelia não afasta a obrigatoriedade da análise dos elementos probatórios disponíveis nos autos, conforme reiterados acórdãos do Tribunal (Acórdão 163/2015-TCU-Segunda Câmara, Rel.  Min. Subst. André de Carvalho; 2.685/2015 - 2ª Câmara, Rel. Min. Raimundo Carreiro; 2.801/2015 - 1ª Câmara, Rel. Min. Walton Alencar Rodrigues; 4.340/2015 - 1ª Câmara, Rel. Min. Subst. Weder de Oliveira e 5.537/2015 - 1ª Câmara, Rel. Min. Subst. Weder de Oliveira) . Assim, procurou-se buscar, em manifestações do responsável na fase interna desta Tomada de Contas Especial, se havia argumentos que pudessem ser aproveitados em seu favor.	
Reexaminando os autos, observa-se que o responsável apresentou defesa na fase interna (peça 13) , devidamente analisada e rejeitada pela Comissão do PAD (peça 33, p. 303-313) . Assim, não encontramos nenhum outro argumento nos autos que possa vir a ser analisado e posteriormente utilizado para afastar as irregularidades apontadas. 
Vale ressaltar que a pretensão punitiva do TCU, conforme Acórdão 1441/2016-TCU-Plenário, que uniformizou a jurisprudência acerca dessa questão, subordina-se ao prazo geral de prescrição indicado no art. 205 do Código Civil, que é de 10 anos, contado da data de ocorrência da irregularidade sancionada, nos termos do art. 189 do Código Civil, sendo este prazo interrompido pelo ato que ordenar a citação, a audiência ou a oitiva do responsável. No caso em exame, os recebimentos indevidos de salários ocorreram entre 5/6/2013 e 5/5/2017. Tendo sido o ato de ordenação da citação assinado em 1/2/2022 (peça 45) , não houve o decurso de prazo superior a 10 anos. Portanto, não ocorreu a prescrição da pretensão punitiva.
Em se tratando de processo em que a parte interessada não se manifestou acerca das irregularidades imputadas, não há elementos para que se possa efetivamente aferir e reconhecer a ocorrência de boa-fé na conduta dos responsáveis ou de quaisquer outros excludentes de culpabilidade, podendo o Tribunal, desde logo, proferir o julgamento de mérito pela irregularidade das contas, nos termos dos §§ 2º e 6º do art. 202 do Regimento Interno do TCU. (Acórdão 133/2015-TCU-Primeira Câmara, Rel. Min. Bruno Dantas; 2.455/2015 - 1ª Câmara, Rel. Min. Bruno Dantas; 3.604/2015 - 1ª Câmara, Rel. Min. Bruno Dantas; 5.070/2015 - 2ª Câmara, Rel. Min. Subst. André de Carvalho e 2.424/2015 - Plenário, Rel. Min. Benjamin Zymler) .
Dessa forma, Marco Antônio Souza de Andrade (CPF: XXX.473.292-XX) deve ser considerado revel, nos termos do art. 12, §3º, da Lei 8.443/1992.
CONCLUSÃO
Em face da análise realizada, Marco Antônio Souza de Andrade foi responsabilizado por recebimentos indevidos de salários em períodos não trabalhados. Regularmente citado e instado a se manifestar, optou pelo silêncio, configurando sua revelia, nos termos do §3º, do art. 12, da Lei 8.443/1992. 
Vale ressaltar que não ocorreu a prescrição da pretensão punitiva, conforme análise já realizada.  
Registre-se que inexistem nos autos elementos que demonstrem a boa-fé do responsável revel ou a ocorrência de outros excludentes de ilicitude, punibilidade ou culpabilidade. Desse modo, suas contas devem, desde logo, ser julgadas irregulares, nos termos do art. 202, § 6º, do Regimento Interno do TCU, condenando-a ao débito, aplicando-lhe ainda a multa prevista no art. 57, da Lei 8.443/1992.
PROPOSTA DE ENCAMINHAMENTO
	Diante do exposto, submetem-se os autos à consideração superior, propondo ao Tribunal:
a)	considerar revel Marco Antônio Souza de Andrade (CPF: XXX.473.292-XX) , com fundamento no § 3º, art. 12, Lei 8.443, de 16 de julho de 1992;
b)	com fundamento nos arts. 1º, inciso I, 16, inciso III, alínea "c", da Lei 8.443/1992 c/c os arts. 19 e 23, inciso III, da mesma Lei, e com arts. 1º, inciso I; 209, inciso III; 210 e 214, inciso III, do Regimento Interno, julgar irregulares as contas de Marco Antônio Souza de Andrade (CPF: XXX.473.292-XX) , ex-funcionário público federal dos quadros da Funasa, e condená-lo ao pagamento das quantias a seguir especificadas, com a fixação do prazo de quinze dias, a contar da notificação, para comprovar, perante o Tribunal (art. 214, inciso III, alínea "a", do Regimento Interno) , o recolhimento da dívida aos cofres do Tesouro Nacional, atualizadas monetariamente e acrescidas dos juros de mora, calculados a partir das datas discriminadas, até a data do recolhimento, na forma prevista na legislação em vigor.
	VALOR ORIGINAL (R$) 
	DATA DA OCORRÊNCIA

	11.590,71
	5/6/2013

	11.590,71
	5/3/2014

	11.590,71
	5/7/2014

	11.808,35
	5/2/2015

	21.337,80
	5/3/2015

	12.394,74
	5/4/2015

	12.248,14
	5/5/2015

	12.248,14
	5/6/2015

	12.248,14
	5/7/2015

	12.248,14
	5/8/2015

	12.248,14
	5/9/2015

	12.248,14
	5/10/2015

	12.248,14
	5/11/2015

	24.123,28
	5/12/2015

	12.248,14
	5/1/2016

	12.418,14
	5/2/2016

	12.333,14
	5/3/2016

	12.333,14
	5/4/2016

	12.333,14
	5/5/2016

	2.437,19
	5/6/2016

	5.405,97
	5/7/2016

	458,01
	5/8/2016

	2.337,49
	5/9/2016

	1.107,56
	5/10/2016

	1.295,82
	5/11/2016

	7.160,47
	5/12/2016

	2.360,97
	5/2/2017

	3.981,56
	5/3/2017

	898,45
	5/4/2017

	898,45
	5/5/2017

c)	aplicar-lhe a multa prevista no art. 57 da Lei 8.443/1992 c/c o art. 267 do Regimento Interno do TCU, fixando-lhe o prazo de quinze dias, a contar da notificação, para que comprove, perante o Tribunal (art. 214, III, alínea "a", do Regimento Interno do TCU) , o recolhimento da dívida aos cofres do Tesouro Nacional, atualizada monetariamente desde a data do acórdão que vier a ser proferido por este Tribunal até a data do efetivo recolhimento, se paga após o vencimento, na forma da legislação em vigor;
d)	autorizar, desde logo, nos termos do art. 28, inciso II, da Lei 8.443/1992, a cobrança judicial da dívida caso não atendida a notificação;
e)	autorizar também, desde logo, se requerido, com fundamento no art. 26 da Lei 8.443, de 1992 c/c o art. 217, §§ 1º e 2º do Regimento Interno do TCU, o parcelamento da dívida em até 36 parcelas, incidindo, sobre cada parcela, corrigida monetariamente, os correspondentes acréscimos legais fixando-lhes o prazo de quinze dias, a contar do recebimento da notificação, para comprovarem perante o Tribunal o recolhimento da primeira parcela, e de trinta dias, a contar da parcela anterior, para comprovarem os recolhimentos das demais parcelas, devendo incidir sobre cada valor mensal, atualizado monetariamente, os juros de mora devidos, no caso do débito, na forma prevista na legislação em vigor, alertando os responsáveis que a falta de comprovação do recolhimento de qualquer parcela importará no vencimento antecipado do saldo devedor, nos termos do art. 217 do Regimento Interno deste Tribunal;
f)		enviar cópia do Acórdão que vier a ser proferido à Fundação Nacional de Saúde e ao responsável, para ciência, bem como à Procuradoria da República no Estado do Pará, nos termos do § 3º do art. 16 da Lei 8.443/1992, c/c o § 7º do art. 209 do Regimento Interno do TCU, para adoção das medidas cabíveis;
g)	informar à Procuradoria da República no Estado do Pará, à Fundação Nacional de Saúde e ao responsável, que a presente deliberação, acompanhada do Relatório e do Voto que a fundamenta, está disponível para a consulta no endereço www.tcu.gov.br/acordaos, além de esclarecer que, caso requerido, o TCU poderá fornecer sem custos as correspondentes cópias, de forma impressa; e
h)	informar à Procuradoria da República no Estado do Pará que, nos termos do parágrafo único do art. 62 da Resolução TCU 259/2014, os procuradores e membros do Ministério Público credenciados nesta Corte podem acessar os presentes autos de forma eletrônica e automática, ressalvados apenas os casos de eventuais peças classificadas como sigilosas, as quais requerem solicitação formal."
É o Relatório.

não há

Subprocurador-Geral Paulo Soares Bugarin.

TCE. FUNASA. MÉDICO. FALTAS NÃO JUSTIFICADAS. ABANDONO DE CARGO. CITAÇÃO. REVELIA. CONTAS IRREGULARES. DÉBITO. MULTA.

TOMADA DE CONTAS ESPECIAL (TCE)

Secretaria de Controle Externo de Tomada de Contas Especial (SecexTCE).

Trata-se de tomada de contas especial instaurada pela 	Superintendência Estadual da Funasa no Estado do Pará em face da percepção indevida de verbas remuneratórias por funcionário público federal, ocupante do cargo de médico, sem a devida prestação laboral. 
2. 	O Processo Administrativo instaurado contra o responsável, Sr. Marco Antônio Souza de Andrade, servidor cedido ao Município de Viseu/PA, concluiu que houve abandono de cargo, em razão de faltas ao serviço sem causa justificada (peça 2) . 
3.	Em função do ilícito, a comissão do PAD propôs a demissão e a devolução dos valores das remunerações recebidas indevidamente de janeiro de 2015 a abril de 2017, data de conclusão do processo administrativo. Assim, em 16/2/2018, o Ministro da Saúde aplicou a pena de demissão ao referido servidor (peça 6) , conforme publicado no DOU de 22/2/2018 (peça 7) .
4. 	Uma vez que a defesa apresentada na fase interna (peça 13) não apresentou justificativas suficientes para elidir a irregularidade e a não devolução dos recursos, foi instaurada a tomada de contas especial.
5.	O relatório do tomador de contas concluiu que o prejuízo importaria no valor original de R$ 280.180,92 (peça 17) . Este entendimento foi acompanhado pela Controladoria-Geral da União (peça 21) , igualmente consubstanciado no certificado de auditoria, no parecer do dirigente do órgão de controle interno (peças 22 e 23) e na manifestação do Ministro responsável pela pasta (peça 24) . 
6. 	No âmbito deste Tribunal, foi realizada diligência à Superintendência da Funasa no Estado do Pará (SUEST/PA) a fim de esclarecer os valores das remunerações recebidas ou não no período de maio/2013 até a demissão em fevereiro/2018. Também foram solicitadas informações a respeito do inquérito policial instaurado pela Polícia Federal, mencionado no Relatório Final da Comissão do PAD. 
7.	Quanto Inquérito Policial, verificou-se, por meio do Laudo Pericial 158/2019 (peça 42, p. 29-52) , que houve falsificação de assinatura em ofícios da Secretaria Municipal de Saúde do Município de Viseu/PA, em nome de dois ex-secretários municipais de saúde. Diante do fato, o servidor foi indiciado nos artigos nos artigos 171, §3° e 304, c/c art. 71, todos do Código penal, cuja denúncia do Ministério Público Federal foi autuada na 4ª Vara Federal Criminal da Seção Judiciária do Pará sob o número 1014418-94.2020.4.01.3900 (peça 42, p. 21) .
8.	Devidamente citado, o Sr. Marco Antônio Souza de Andrade não se manifestou, o que implica revelia, devendo o processo prosseguir com as informações nele presentes, nos termos do art. 12, § 3º, da Lei 8.443/1992. 
9. 	A SecexTCE, por meio da instrução de peça 58, ratificada por seus dirigentes (peças 59 e 60) e pelo Ministério Público (peça 61) , propõe julgar irregulares as contas do responsável com imputação de débito e aplicação de multa. 
10. 	Diante da ausência nos autos de elementos que demonstrem a boa-fé do responsável revel ou a ocorrência de outros excludentes de ilicitude, punibilidade ou culpabilidade, concordo com os pareceres precedentes e acolho seus fundamentos.
11.	Considerando a incontroversa ocorrência de abandono do cargo público, deve o responsável ressarcir ao erário pelas verbas remuneratórias recebidas indevidamente durante o período em que não houve a prestação laboral. 
12. 	No tocante à prescrição, este Tribunal de Contas continua a aplicar o prazo de dez anos, a contar da data do fato, para a prescrição da pretensão punitiva, conforme decidido no Acórdão 1441/2016-TCU-Plenário, e a imprescritibilidade no tocante à pretensão de ressarcimento ao erário, nos termos decididos no Acórdão 2709/2008-TCU-Plenário, ratificado pelo recente Acórdão 459/2022-TCU-Plenário. 
13. 	Feitas essas considerações, concluo que, no caso em exame, não houve o transcurso do decênio, assim não ocorreu a prescrição, uma vez que os recebimentos indevidos de salários ocorreram entre 5/6/2013 e 5/5/2017 e o ato de ordenação da citação foi assinado em 1/2/2022 (peça 45) .
14. 	Portanto, alinho-me ao posicionamento da SecexTCE no sentido de que, além do julgamento pela irregularidade das contas, com condenação em débito, seja aplicada ao responsável a multa prevista no art. 57 da Lei 8.443/1992.
15.	Ante o exposto, VOTO para que este Tribunal adote a minuta de acórdão que ora submeto ao exame deste Colegiado.
TCU, Sala das Sessões, em 30 de agosto de 2022.
ANTONIO ANASTASIA 
Relator